【裁判字號】    94,易,2139
【裁判日期】    950406
【裁判案由】    妨害名譽
【裁判全文】
臺灣臺北地方法院刑事判決              94年度易字第2139號
    聲  請  人  臺灣臺北地方法院檢察署檢察官
    被      告  丙○○
    選任辯護人  曾冠棋律師
上列被告因妨害名譽案件，經檢察官聲請簡易判決處刑（九十四
年度偵字第一八六七六號），本院受理後（受理案號：九十四年
度簡字第二九三０號），認不宜逕以簡易判決處刑，應適用通常
訴訟程序，茲判決如下：
    主  文
丙○○無罪。
    理  由
一、聲請簡易判決處刑意旨略以：被告丙○○係交通部臺灣鐵路
    管理局臺北機廠（下稱臺北機廠）員工，因對自民國九十三
    年一月一日起調任臺北機廠幫工程司兼工廠主任之丁○○就
    工作量之調配不滿，而心生嫌隙，竟意圖散布於眾，未經查
    證屬實，即於九十四年三月二十五日凌晨一時許，以「剷除
    不法，滅絕吃案」之文字為主旨標題，寄發散布內容略為「
    ..... 丁○○每調一單位必繼續尋覓飲酒處所且擅用職權浮
    報加班與公差加惠特定員工....。今丁○○調職於機器工場
    ，卻依然常於上班時段與特定員工在四百噸擠車輪組及它處
    飲酒，尤其將每日平均工作時數難達半日之擠車輪組之特定
    員工之每月加班時數報滿，非但嚴重浪費公帤，更突顯政風
    人員之尸位素餐與嚴重失職....。經本人親友論述丁○○之
    多年惡跡劣行直如公務員中之敗類，其違反違紀、敗德喪行
    劣跡多不勝數。真不知其直屬長官多年來怎敢一再瞞上欺下
    多次蓄意包庇其劣行，導致丁○○敢於違法違紀並違害良善
    基層之歷使一再重演。..... 」等不實文字之電子郵件至總
    統府、行政院、交通部、法務部、鐵路局等機關之官方網站
    ，足以詆毀、貶損丁○○之名譽等語，因認被告丙○○涉犯
    刑法刑法第三百十條第二項之加重毀謗罪嫌。
二、按犯罪事實應依證據認定之，無證據不得認定其犯罪事實。
    又不能證明被告犯罪者，應諭知無罪之判決，刑事訴訟法第
    一百五十四條第二項、第三百零一條第一項分別定有明文。
    再按，事實之認定，應憑證據，如未能發現相當證據，或證
    據不足以證明，自不能以推測或擬制之方法，為裁判基礎；
    且認定不利於被告之事實須依積極證據，苟積極證據不足為
    不利於被告事實之認定時，即應為有利於被告之認定；另認
    定犯罪事實所憑之證據，雖不以直接證據為限，間接證據亦
    包括在內，然而無論直接證據或間接證據，其為訴訟上之證
    明，須於通常一般之人均不致有所懷疑，而得確信其為真實
    之程度者，始得據為有罪之認定，倘其證明尚未達到此一程
    度，而有合理之懷疑存在而無從使事實審法院得有罪之確信
    時，即應由法院為諭知被告無罪之判決（最高法院四十年台
    上字第八六號、三十年台上字第八一六號、七六年台上字第
    四九八六號判例參照）。又刑法第三百十條第二項加重誹謗
    罪之構成要件，須行為人意圖散佈於眾，而將足以毀損他人
    名譽之事，著為文字或繪成圖畫，散發或傳布於大眾始足當
    之，如僅告知特定人或向特定機關陳述，即與犯罪構成要件
    有間。
三、檢察官認被告丙○○涉犯妨害名譽之犯行，無非係以告訴人
    丁○○之指述、證人乙○○、甲○○於內政部警政署鐵路警
    察局（下稱鐵路警察局）及檢察官偵查中之證述、臺北機廠
    政風室九十四年四月十九日簽呈影本、臺北機廠政風室訪談
    紀錄影本、鐵路警察局九十四年六月二十七日鐵警刑字第０
    九四０００五三七二號函等件資為論據。
四、被告丙○○於本院審理時，固不否認在電腦上撰打如聲請簡
    易判決處刑書所載標題為「剷除不法、滅絕吃案」之電子郵
    件內容，並將該內容寄發至行政院、交通部、法務部、臺灣
    鐵路局等單位之電子郵件信箱，惟矢口否認有何妨害告訴人
    丁○○名譽之犯行，辯稱：這份郵件是甲○○將內容擬好後
    ，因為甲○○不會使用電腦，所以他交給我打字，再依甲○○之意思寄發到行政院、交通部、法務部、臺灣鐵路局等單
    位之電子郵件信箱檢舉告訴人，檢舉的內容不是我的意思，
    而且我是將檢舉內容寄到上開單位之電子信箱，並未公佈在
    公開網站上，沒有散佈於眾之意圖等語。
五、玆就下列證據是否具有證據能力，論述如后：
  (一)證人乙○○之證述：
    按被告以外之人於審判外之言詞或書面陳述，除法律有規定
    者外，不得作為證據，刑事訴訟法第一百五十九條第一項定
    有明文。又同條第二項亦規定，被告以外之人於偵查中向檢
    察官所為之陳述，除顯有不可信之情況者外，得為證據。證
    人乙○○於接受鐵路警察局員警之詢問，係基於證人之地位
    為之，其所為之上開陳述屬本件被告以外之人於審判外之陳
    述，並無刑事訴訟法第一百五十九條之一至第一百五十九條
    之五之例外情形，乃無證據能力，不得為本件之證據。至於
    其在檢察官偵查時之證述，就形式外觀上，並無顯不可信之
    情況。是其接受檢察官偵查時之證述，乃具有證據能力。
  (二)證人甲○○之證述：
    按被告以外之人於審判外之言詞或書面陳述，除法律有規定
    者外，不得作為證據，刑事訴訟法第一百五十九條第一項定
    有明文。又同條第二項亦規定，被告以外之人於偵查中向檢
    察官所為之陳述，除顯有不可信之情況者外，得為證據。證
    人甲○○於接受鐵路警察局員警之詢問，係基於證人之地位
    為之，其所為之上開陳述屬本件被告以外之人於審判外之陳
    述，並無刑事訴訟法第一百五十九條之一至第一百五十九條
    之五之例外情形，乃無證據能力，不得為本件之證據。至於
    其在檢察官偵查時之證述，就形式外觀上，並無顯不可信之
    情況。是其接受檢察官偵查時之證述，乃具有證據能力。
  (三)臺北機廠政風室九十四年四月十九日簽呈影本：
    依偵查卷第二十五頁此份簽呈形式以觀，僅知簽於臺北機廠
    政風室，時間為九十年四月十九日，惟承辦單位、會辦單位
    、決行欄均無人簽名，無法得知是否屬於正式文件，難認屬
    於公務員職務上製作之紀錄文書，亦不具有特別可信之情況
    ，而不符合刑事訴訟法第一百五十九條之四之例外情形；又
    依該簽呈之實質內容以觀，係記載告訴人遭人檢舉乙案處理
    過程，本質上亦屬被告以外之人於審判外所為之陳述，依同
    法第一百五十九條之一，亦無證據能力，不得為認定本件事
    實之證據。
  (四)臺北機廠政風室訪談紀錄影本：
    偵查卷第三十頁至第三十三頁臺北機廠政風室約談乙○○、
    甲○○之紀錄，上開紀錄屬政風人員，依約談當時所為之書
    面紀錄，核其本質，乃為被告以外之人於審判外之書面陳述
    ，依刑事訴訟法第一百五十九條第一項之規定，不具證據能
    力；且前述證據性質上雖為公務員職務上所製作之紀錄文書
    ，但既為針對本件個案作成，即與刑事訴訟法第一百五十九
    條之四第一款所示，經常處於可受公開檢查之狀態，如有錯
    誤，甚易發現而予及時糾正之例行性紀錄文書有間（該條款
    立法理由參照），是非刑事訴訟法第一百五十九條之四第一
    款所謂得成為傳聞例外之公文書，而不具有證據能力，不得
    為認定本件犯罪事實之證據。
  (五)鐵路警察局九十四年六月二十七日鐵警刑字第０九四０００
    五三七二號函：
    偵查卷第十九頁此份鐵路警察局函文，乃該單位為處理本案
    ，發函移送相關單位處理之文書，核其本質，乃為被告以外
    之人於審判外之書面陳述，依刑事訴訟法第一百五十九條第
    一項之規定，不具證據能力；且前述證據性質上雖為公務員
    職務上所製作之文書，但既為針對本件個案作成，即與刑事
    訴訟法第一百五十九條之四第一款所示不符，如上(四)所述，
    而不具有證據能力，不得為認定本件犯罪事實之證據。
六、經查：
  (一)被告對於曾以電腦撰打聲請簡易判決處刑書犯罪事實欄所載
    「剷除不法，滅絕吃案」主旨之文章，並在文章最後署名「
    林於享」，再以電子郵件寄送至行政院、交通部、法務部、
    臺灣鐵路局等單位之電子郵件信箱以檢舉告訴人丁○○乙節
    ，業據被告供承在卷，並有該電子郵件列印影本在卷足稽（
    偵查卷第十八頁參照），此部份事實堪以認定。
  (二)本案爭點厥為被告將其撰打「剷除不法，滅絕吃案」主旨之
    文章，以電子郵件寄送至行政院、交通部、法務部、臺灣鐵
    路局等單位（聲請簡易判決處刑書贅載總統府，應予說明）
    之電子郵件信箱以檢舉告訴人丁○○，是否該當刑法第三百
    十條第二項加重誹謗罪之構成要件？本院綜合全案卷證，認
    尚無足夠證據證明被告有加重誹謗之主觀犯意，被告所為亦
    與刑法加重誹謗罪之構成要件有間，茲敘述理由如下：
  1.證人甲○○於本院審理時證述如下：
    九十三年間我任職於臺北機廠，擔任技術部門助理，同年月
    二十五日下午四點多，我有拿偵查卷第十八頁所示內容之電
    子郵件給乙○○看，這份電子郵件是我打好如偵查卷第七十
    頁之草稿，請丙○○幫我打字，以我父親的名義，寄送到行
    政院、交通部，法務部，鐵路局之電子信箱檢舉，丙○○打
    字後，有再跟我確認內容確實是我的意思才傳送出去。至於
    我寫給丙○○的內容，部分我有經過查證，之前我就檢舉過
    一次，這次內容跟上次差不多，因為上次檢舉政風單位沒有
    給我答覆，我認為政風單位包庇丁○○，沒有作確實之查證
    ，所以這次用我父親的名義檢舉，這樣上級行政單位才會重
    視民間檢舉內容，丙○○有問過我內容有無查證，但是我忘
    記當時如何說。之所以寄送到行政院、交通部，法務部，鐵
    路局之電子信箱檢舉，是因為這些單位都是我們行政體系上
    級單位，而且是將文件傳到電子信箱，而不是作網站之散布
    等語（本院九十五年三月二十二日審判筆錄參照）。
  2.依證人甲○○之上開證述可知，聲請簡易判決處刑書犯罪事
    實欄所載如偵查卷第十八頁所示之電子郵件，係由其決定內
    容，並且擬好如偵查卷第七十頁之草稿，再請被告打字寄發
    電子郵件等情，核與其在偵查中所述相符（偵查卷第六十三
    頁至第六十四頁參照），本院衡諸此份郵件若非由證人甲○○決定內容，證人甲○○豈願甘冒刑責之風險而為如此之證
    述，足認上開內容並非被告決定，難認被告主觀上有何誹謗
    告訴人之意圖。又依證人甲○○之上開證述，上開內容之文
    章，當時本意係以電子郵件之方式寄送至行政院、交通部，
    法務部，鐵路局之電子信箱（聲請簡易判決處刑書贅載總統
    府，應予更正）等特定單位檢舉，希望由該特定單位負責處
    理郵件之人以行政程序依法處理，並非張貼於公開網站上以
    供不特定人閱覽、散布，且被告丙○○亦依其意願如此為之
    。本院查目前政府行政機關為能便民，大多「ｅ化」，設置
    公開網站使民眾能自行上網查詢資料，並且為廣徵民意或了
    解行政程序上有何缺失，亦會設置電子郵件信箱，以供人民
    能隨時表達意見，了解政府機關應行改進之部分，以實際符
    合民眾期待，若人民將檢舉信函投遞至政府機關設置之電子
    郵件信箱即屬構成刑法誹謗罪，則與政府之良法美意有違。
    本件系爭電子郵件僅寄發至上開單位之電子郵件信箱，而觀
    其內容亦未明示或暗示收信者再為寄發而散布，實難認定被
    告有散布於眾之意圖及行為。況依告訴人丁○○之指訴，檢
    舉內容係透過證人乙○○告知其始知情（偵查卷第七頁參照
    ），足認該份郵件亦無散布於眾之結果，揆諸上開二之說明
    ，即與刑法第三百十條第二項散布文字於眾之構成要件有間
    。參以證人甲○○於本院審理時表示以其父親之名義進行檢
    舉之原因，係因先前一次之檢舉未受重視等情，核與告訴人
    丁○○指訴供遭人檢舉二次等語（偵查卷第六頁參照）相符
    。又本院觀諸該電子郵件內容，主要在於描述甲○○之任職
    單位、工作環境、工作待遇等資料，並且針對甲○○工作上
    所遭遇不公平待遇所為之申訴，且最後署名者為甲○○之父
    親「林於享」等情，若非係甲○○先將草稿擬好，即使被告
    與證人甲○○為同事，被告又如何詳知證人甲○○因工作不
    順遂內心情緒之起伏，及其父親名字為「林於享」，且該份
    電子郵件之內容均與被告無關，本院綜核上開各情認證人甲○○上開所言應為真實，此份電子郵件確由證人甲○○決定
    內容，被告僅係最後依照證人甲○○所決定內容撰打及寄發
    ，則尚難僅以此入罪於被告。
  3.證人乙○○於本院審理時證述如下：
    九十四年三月間，任職於臺北機廠，擔任技術領班，與甲○○、丙○○同廠但不同組，九十四年三月二十五日下午四時
    許，甲○○拿偵查卷第十八頁之電子郵件給我看，內容是說
    丁○○特別偏袒我們這一組，並且在上班時喝酒，我看完了
    內容很生氣，並問他這是不是真的，他說不是真的，甲○○
    說是丙○○交給他這份郵件，但並沒有說這是誰寫的，甲○○說是丙○○發出去後才拿給他的，當天晚上七點多，甲○○有打電話給我說，這封電子郵件是用他爸爸的名義去發的
    ，他爸爸不知道有這件事，當時我看郵件時並沒有特別注意
    署名是誰等語（本院同上筆錄參照）。
  4.證人乙○○雖於本院審理時證述，證人甲○○曾拿偵查卷第
    十八頁之電子郵件給伊看，表示乃係丙○○所交付，惟證人
    乙○○亦表示當時甲○○並未明確表示文章內容係誰的意思
    等語，核與其在偵查中僅表示係甲○○交付其閱覽相符（偵
    查卷第六十四頁參照）。而依證人乙○○於本院之上開證述
    ，證人甲○○對其提起偵查卷第十八頁之電子郵件時，亦未
    詳述該份電子郵件內容制作之相關細節。況證人乙○○亦自
    承與證人甲○○、被告雖同任職於臺北機廠，惟分別隸屬不
    同組，是證人甲○○未必對證人乙○○有詳加解釋詳情之必
    要。至於證人乙○○雖證述證人甲○○表示電子郵件內容不
    真實、其父親林於享事前並不知情乙節，本院認此份電子郵
    件既然由內容至署名均為證人甲○○決定，則內容是否實在
    、林於享是否事後始被告知，均非被告之本意，被告既僅代
    為寄發，亦無更改內容之餘地，綜上所述，證人乙○○於本
    院審理時之上開證述，尚不足以為被告不利之認定。
七、綜上所述，檢察官在本件訴訟上所提出之上開證據欲以證明
    被告涉犯加重誹謗罪嫌，惟被告所為，本院綜合全案卷證，
    難認與加重誹謗罪之構成要件相符，揆諸前開說明，並斟酌
    本案之全辯論意旨，既不能證明被告犯罪，即應為被告無罪
    之諭知。
據上論斷，應依刑事訴訟法第三百零一條第一項，判決如主文。
本案經檢察官蕭斌志到庭執行職務。
中    華    民    國    95    年    4     月    6     日
                  刑事第九庭審判長法  官  蘇素娥
                                  法  官  官信成
                                  法  官  葉珊谷
以上正本證明與原本無異。
如不服本判決，應於判決送達後10日內，向本院提出上訴狀。
                                  書記官  顏淑華
中    華    民    國    95    年    4     月    6     日


司法院資訊處製作；財團法人民間司法改革基金會備份。
